臺北高等行政法院簡易判決　　　　　　　　　　　　　九十三年度簡字第五二八號
　　原　　　告　甲○○
　　被　　　告　財政部臺北市國稅局
　　代　表　人　張盛和（局長）
右當事人間因綜合所得稅事件，原告不服財政部中華民國九十三年二月十一日台財訴
字第○九二一三○一六四八號訴願決定，提起行政訴訟。本院判決如左：
    主  文
原告之訴駁回。
訴訟費用由原告負擔。
    事  實
壹、事實概要：
  一、原告辦理民國（下同）九十年度之綜合所得稅結算申報後，經被告機關在查核
      階段查得其漏報原告、配偶陳昭勇及受其扶養親屬陳延齡、陳林豊之營利及利
      息所得計新台幣（下同）三二八、七八二元，乃將上開漏報金額併入原告當年
      度綜合所得總額中，核定綜合所得總額為三、二八二、四六三元，淨額二、四
      五六、二四七元，除發單補徵稅額三九、七四二元外，並依所得稅法第一百十
      條第一項規定，按所漏稅額二六、八○五元處以○‧二倍之罰鍰計五、三○○
      元（計至百元止）。
  二、原告對被告所處罰鍰五、三○○元表示不服。主張因扣繳憑單太多無法一一核
      對，並非故意短報，請免罰云云，而申請復查。
  三、但復查結果未獲變更，原告提起訴願亦遭駁回，因此提起本件行政訴訟。
貳、兩造聲明：
  一、原告聲明：
      求為判決撤銷原處分（復查決定）及訴願決定。
  二、被告聲明求為判決：
      求為判決駁回原告之訴。
參、兩造之爭點：
  一、原告主張之理由：
    Ａ、被告機關不能體諒民情，對升斗小民之非故意且小額漏報所得執意課予罰鍰
        ，請求  鈞院體察人民為生活奔波，利用空餘之時間買賣少許股票，期望能
        賺點小錢以貼補家用，實為現時之普遍情形，亦為政府所大力鼓吹之政策。
    Ｂ、原告九十年度之綜合所得稅，被告機關於九十二年六月二日要求補稅二六、
        八○五元及罰鍰五、三○○元。原告於補繳稅款後，即向被告機關申請復查
        ，說明原告每年均依法申報所得稅並依扣繳憑單依次填寫，合計申報，惟部
        分扣繳憑單，因放置不同地點，又多達五十多張，無法一一校對，難免有遺
        漏。據說近來國稅局可申請所得總表，據以申報，但並未大力廣告週知，知
        道的人據以申報即可免罰，不知道者，漏報卻要罰款，實不公平。
    Ｃ、原告每年均依規定申報所得，九十年度依法補稅，並向被告機關申請免罰，
        惟被告除執意對小民課罰鍰外，其理由實是對稅務專家及平時以買賣股票為
        業之人士才能理解之說辭，並視每一位漏報者均為惡人，非罰錢不足以為戒
        ，實非立法之本意。
  二、被告主張之理由：
    Ａ、按「納稅義務人之配偶，及合於第十七條規定得申報減除扶養親屬免稅額之
        受扶養親屬，有前條各類所得者，應由納稅義務人合併報繳。」、「納稅義
        務人應於每年五月一日起至五月三十一日止，填具結算申報書，向該管稽徵
        機關，申報其上一年度內構成綜合所得總額．．．，計算其應納之結算稅額
        ，於申報前自行繳納。」及「納稅義務人已依本法規定辦理結算申報，但對
        依本法規定應申報課稅之所得額有漏報或短報情事者，處以所漏稅額兩倍以
        下之罰鍰。」為行為時所得稅法第十五條第一項、第七十一條第一項及第一
        百十條第一項所明定。又「．．．但應受行政罰之行為，僅須違反禁止規定
        或作為義務，而不以發生損害或危險為其要件者，推定為有過失，於行為人
        不能舉證證明自己無過失時，即應受處罰。．．．。」司法院大法官會議釋
        字第二七五號解釋可資參照。
    Ｂ、原告於辦理九十年度綜合所得稅結算申報時，短漏報其原告、其配偶陳昭勇
        及受其扶養親屬陳延齡、陳林豊之營利及利息所得計三二八、七八二元，計
        短漏所得稅額二六、八○五元，被告乃就其短漏稅額，依前揭規定處以○．
        二倍罰鍰五、三○○元﹝計算式：26,805×0.2 = 5,361；計至百元﹞。
    Ｃ、原告訴稱九十年度則因該年度之扣繳憑單太多，無法一一核對，以致漏報，
        並非故意，爰請免罰等情。按納稅義務人之配偶及合於規定之受扶養親屬之
        所得，應由納稅義務人合併報繳，乃所得稅法第十五條第一項所明定，經查
        原告及其配偶陳昭勇、受其扶養親屬陳延齡、陳林豊，九十年度確有系爭漏
        報所得，此亦為原告不爭之事實，是其九十年度即應將該年度是項所得依所
        得稅法第七十一條規定辦理申報，尚不能以未收到扣繳憑單、不諳稅法規定
        或扣繳憑單太多無法逐筆核對，而免其應自行申報之義務，是以原告於應注
        意且能注意而不注意，致造成漏報所得之事實，顯與有過失。原告對於該年
        度之是項所得漏未申報，縱非故意，仍難卸免其過失漏報之責任，從而被告
        對之九十年度綜合所得稅所處罰鍰，揆諸首揭規定，俱屬有據；至被告從低
        處以○．二倍罰鍰，實已考量原告之違章情節所為之適切裁罰，亦無不合，
        復查決定予以維持，洵無違誤。
    理  由
壹、程序方面：
  一、本案作為原告行政爭訟標的之罰鍰金額為五、三○○元，未超過二十萬元。而
      司法院曾於九十二年九月十七日以（九二）院台廳行一字第二三六八一號令，
      依行政訴訟法第二百二十九條第二項之規定，將行政訴訟法第二百二十九條第
      一項之簡易案件金額（價額）自三萬元，提高為二十萬元。故本案應認合於行
      政訴訟法第二百二十九條第一項第一款「關於稅捐課徵事件涉訟，所核課之稅
      額在新臺幣二十萬元以下（原為三萬元，現提高為二十萬元）而涉者」，應依
      簡易訴訟程序進行之。
  二、而簡易訴訟程序是否應經言詞辯論，依行政訴訟法第二百三十三條第一項之規
      定，賦予法院決定之權限，如果案件之事證明確，法院自得不經言詞辯論而為
      裁判，以節勞費。本案之事實其實非常簡單，即「原告申報綜合所得稅後，經
      被告機關查獲原告、配偶陳昭勇及受其扶養親屬陳延齡、陳林豊等另有所得，
      且不在申報範圍內。而以原告『短報』所得造成所得稅捐逃漏之結果，依所得
      稅法第一百十條第一項之規定，對原告課以漏稅額二六、八○五元○‧二倍之
      罰鍰即五、三○○元（計至百元止）。而原告則爭執稱上開客觀上短（漏）報
      之結果，導因於九十年度之扣繳憑單太多，無法一一核對，以致漏報，其主觀
      上並非故意，爰請免罰等情。」並無任何須進一步調查事實之必要，故本院認
      無進行言詞辯論之必要，爰逕依卷證資料予以判決。
貳、實體方面：
  一、本案兩造爭執之要點：
    Ａ、本案原告辦理九十年度綜合所得稅結算申報完畢，經被告機關發覺，原告短
        漏報其本人、其配偶陳昭勇及受其扶養親屬陳延齡、陳林豊之營利及利息所
        得計三二八、七八二元，因漏報上開所得，客觀上對應納稅額之影響為短漏
        二六、八○五元稅額。被告機關因此按原告漏稅額處以○．二倍之罰鍰五、
        三○○元（計至百元為止）。
    Ｂ、原告則主張：九十年度之扣繳憑單太多，無法一一核對，以致漏報，並非故
        意，爰請免罰等情。
    Ｃ、被告則主張：
      １、原告九十年度確有系爭漏報所得，此亦為原告所不爭之事實。
      ２、而原告九十年度即應將該年度是項所得依所得稅法第七十一條規定辦理申
          報，尚不能以扣繳憑單太多無法逐筆核對，免其應自行申報之義務。
      ３、因此原告對於該年度之是項所得漏未申報，縱非故意，仍難卸免其過失漏
          報之責任，依行為時所得稅法第十五條第一項、第七十一條第一項、第一
          百十條第一項及司法院大法官會議釋字第二七五號解釋之規定，被告對原
          告九十年度綜合所得稅課處罰鍰，自屬有據。
  二、本院之判斷：
    Ａ、本案所涉相關法制之說明：
      １、按所得稅法第七十一條第一項前段之規定內容為：「納稅義務人應於每年
          五月一日起至五月三十一日止，填具結算申報書，向該管稽徵機關，申報
          其上一年度內構成綜合所得總額或營利事業收入總額之項目及數額，以及
          有關減免、扣除之事實，並應依其全年應納稅額減除暫繳稅額、尚未抵繳
          之扣繳稅額及可扣抵稅額，計算其應納之結算稅額，於申報前自行繳納。
          ．．．」。
      ２、而由上開規定足知，現行所得稅法制是採「自動報繳制」，只要法定清償
          期屆至，不須另有核課行政處分之作成，人民即有依法自動計算其應納稅
          額，並申報及繳納之義務產生。
      ３、但須特別注意者，上開「申報」與「繳納」之義務雖然均規定於所得稅法
          第七十一條第一項前段，但是這二項義務還是可以分開看待。
        ａ、違反申報義務者固然構成違章，而得依法律規定之具體構成要件，視違
            章情節及結果分別課予「漏稅（結果）行政罰」（例如所得稅法第一百
            十條之漏稅罰）或「行為行政罰」（例如所得稅法第一百零八條之滯報
            金或怠報金）。
        ｂ、但違反繳納義務者，則只構成稅捐債務之給付遲延，並不構成「稅捐之
            逃漏」（因為其間納稅義務人並無掩飾其應稅之課稅事實），因此最多
            只可以課以「滯納金」而已（「滯納金」性質上也不過是一種因給付遲
            延所生之法定遲延債務）。而且納稅義務人甚至可以依稅捐稽徵法第二
            十六條之規定（即「納稅義務人因天災、事變或遭受重大財產損失，不
            能於法定期間內繳清稅捐者，得於規定納稅期間內，向稅捐稽徵機關申
            請延期或分期繳納，其延期或分期繳納之期間，不得逾三年」）申報延
            期繳納，此時即可免除加徵「滯納金」之不利益。
      ４、而探究國家之所以會在所得稅法制上採取自動報繳制度，乃是基於以下之
          考慮：
        ａ、所得稅制為現行國家收入來源之大宗，且稅捐行政又屬大量行政，以稽
            徵機關有限人力無法負荷主動去調查納稅義務人稅負能力之任務。
        ｂ、因此在法制上設計為納稅義務人有主動申報繳納之義務，稽徵機關則保
            有事後之調查及核課權限。
        ｃ、因此所得稅法制上納稅義務人客觀上有將課稅年度之所得全額據實申報
            之義務，若未踐行此項義務，客觀上即呈現出「作為（申報）義務未被
            遵守」之客觀違法狀況。
      ５、至於上開狀況應否加以處罰，則應回到所得稅法第一百十條第一項所定「
          漏稅罰」構成要件之檢討與相關例外免罰規定適用之可能性，茲說明如下
          ：
        ａ、有關所得稅法第一百十條第一項漏稅罰之成立，在客觀要件上，乃是以
            下二項構成要件要素被滿足為必要，即：
            (1)納稅義務人已「依法自行辦理結算申報」在前。
            (2)但稽徵機關在查核時發現「有依所得稅法規定應課稅之所得額存在，
              但納稅義務人卻短漏報」。
        ｂ、該條之主觀構成要件是否以「故意」必要，還是兼及「過失」，此點在
            在學理上固然尚有爭議，但現行司法實務一向認為所得稅法第一百十條
            第一項之規定罰及過失行為。而故意過失之認定則應回到司法院釋字第
            二七五號解釋意旨定之。
            【註】：在此要特別言明，所得稅法第一百十條第一項屬「漏稅（結果
                    ）罰」，依釋字第二七五號解釋意旨，並無推定過失原則之適
                    用，仍應由被告機關舉證證明原告有過失。
    Ｂ、在上開法理基礎下，本案原告之漏稅結果違章責任無從解免，茲說明如下：
      １、本案有關行政罰之課予，其主要之爭點在於「原告對上開客觀違規狀況主
          觀上有無過失」。
      ２、而基於以下之理由，本院認為原告對上開短（漏）報結果，尚有過失：
        ａ、依司法院釋字第二七五號解釋意旨所示：「人民違反法律上之義務而應
            受行政罰之行為，法律無特別規定時，雖不以出於故意為必要，仍須以
            過失為其責任條件。但應受行政罰之行為，僅須違反禁止規定或作為義
            務，而不以發生損害或危險為其要件者，推定為有過失，於行為人不能
            舉證證明自己無過失時，即應受處罰。．．．」。
        ｂ、本案之罰鍰，其法規範依據為行為時所得稅法第一百十條第一項，由該
            條項規定內容觀之，顯然是以發生漏稅結果為必要，應屬「結果違章」
            因此並無上開解釋意旨後段「推定過失」原則之適用，被告機關必須證
            明原告對「漏報所得總額」之違章不作為主觀上有過失，方能對之加以
            處罰。
        ｃ、而所謂之「過失」，乃是對於客觀違章結果，在主觀上負有預見及防止
            之注意義務，在當時時空背景下，亦有踐履上開預見及防止上開客觀違
            章結果發生之注意能力，卻因為疏忽，未履行上開注意義務，導致客觀
            違章結果之發生。
        ｄ、而三二八、七八二元之營利及利息所得，並非如同三、五千元之小額收
            入，金額不低，則在日常經驗法則上，會於申報時遺忘之蓋然性甚低，
            如果真有其事，亦屬「應注意並能注意而不注意」之過失，應負擔過失
            責任。
        ｅ、再者，扣繳義務人寄發之扣繳憑單有提示納稅義務人知悉某筆所得存在
            之功能，但並非一切所得均須就源扣繳，因此沒有扣繳憑單之所得亦所
            在多有，仍應由納稅義務人據實申報，不能以沒有扣繳憑單，即謂無申
            報義務。而一旦客觀有申報義務，主觀上即有踐履此項申報義務所對應
            之紀錄義務（而「能否注意」僅在討論「於行為人所處之特定時空背景
            下，有無無從期待行為人踐履客觀注意義務情事，這樣特殊情事之存在
            亦應由納稅義務人主張並證明）。從而，縱使納稅義務人未收到扣繳憑
            單，仍有主動申報其當年度賺取所得之義務，而本案原告既已收到扣繳
            憑單，在客觀上應已知悉該等所得之存在，國家自有期待原告據實申報
            之可能，故原告若仍以「扣繳憑單太多，無法一一核對，以致遺漏」，
            作為合理化其未據實申報之理由，顯見其未盡一般人即可踐行之注意能
            力，而有過失。
        ｆ、綜合以上各節客觀情事而為法律之評價，原告對上開違章漏稅結果，縱
            無故意，亦難謂無過失。
    Ｃ、從而被告機關依所得稅法第一百十條第一項之規定，按原告所漏稅額二六、
        八○五元處以○‧二倍之罰鍰計五、三○○元（計至百元止），即無違誤可
        言。
參、綜上所述，本件原處分於法有據，訴願決定予以維持亦無違誤，原告訴請撤銷為
    無理由，應予駁回。
據上論結，原告之訴為無理由，爰依行政訴訟法第二百三十六條、第九十八條第三項
前段，判決如主文。
中　　　華　　　民　　　國　　九十三　　年　　　七　　　月　　二十八　　日
                                   臺北高等行政法院 第  五  庭
                                                    法  官  帥嘉寶
右為正本係照原本作成。
本件以訴訟事件所涉及之法律見解具有原則性者為限，始得於本判決送達後二十日內
向本院提出上訴狀並表明上訴理由，如已於本判決宣示後送達前提起上訴者，應於判
決送達後二十日內補具上訴理由（均按他造人數附繕本），且經最高行政法院許可後
方得上訴。
中　　　華　　　民　　　國　　九十三　　年　　　七　　　月　　二十八　　日
            　　　　　　　　　　　　　　    　      書記官  蘇亞珍
